臺灣臺中地方法院刑事判決
111年度易字第427號
公  訴  人  臺灣臺中地方檢察署檢察官
被      告  陳蓮明



選任辯護人 林苡茹律師
上列被告因竊盜案件，經檢察官提起公訴（111年度偵字第4891
號），本院判決如下：
    主    文
陳蓮明犯攜帶兇器竊盜罪，累犯，處有期徒刑捌月。扣案之鉗子
壹支沒收之。
     犯罪事實
一、陳蓮明意圖為自己不法之所有，基於加重竊盜之犯意，於民
    國110年12月7日23時5分許，在臺中市○○區○○路0段000號左
    側125公尺之「風吹檳榔攤」樓梯下方，以其所有可供作兇
    器使用之鉗子（已扣案）敲掉連接電動抽水馬達之水管，再
    竊取該馬達之方式，竊取蔡凱婷所有之電動抽水馬達1台，
    得手後正準備離去時，旋為在裡面休息之蔡凱婷發現，並報
    警處理，因而查獲，並當場扣得其所竊取之電動抽水馬達1
    台（已發還蔡凱婷）及上開鉗子1支。
二、案經蔡凱婷訴由臺中市政府警察局烏日分局報告臺灣臺中地
    方檢察署檢察官偵查起訴。
     理    由
一、證據能力：
  ㈠刑事訴訟法第159條之5規定：「被告以外之人於審判外之陳
    述，雖不符前四條之規定，而經當事人於審判程序同意作為
    證據，法院審酌該言詞陳述或書面陳述作成時之情況，認為
    適當者，亦得為證據。」、「當事人、代理人或辯護人於法
    院調查證據時，知有第159條第1項不得為證據之情形，而未
    於言詞辯論終結前聲明異議者，視為有前項之同意。」其立
    法意旨在於傳聞證據未經當事人之反對詰問予以核實，原則
    上先予排除，惟若當事人已放棄詰問或未聲明異議，基於證
    據資料愈豐富，愈有助於真實發現之理念，且強化言詞辯論
    原則，法院自可承認該傳聞證據例外擁有證據能力。經查，
    以下本案所引用被告以外之人於審判外之言詞或書面陳述之
    證據能力，檢察官、被告陳蓮明、辯護人於本院審理時皆稱
    沒有意見，復未於言詞辯論終結前爭執或聲明異議，本院審
    酌前開證據作成或取得狀況，均無非法或不當取證之情事，
    亦無顯不可信之情況，且與待證事實具有關連性，依刑事訴
    訟法第159條之5第2項規定，自具有證據能力。
  ㈡刑事訴訟法第159條至第159條之5有關傳聞法則之規定，  乃
    對於被告以外之人於審判外之言詞或書面陳述所為之規範；
    至非供述證據之書證及物證，其中書證部分若以該書面證據
    本身物體之存在或不存在作為證據者，係屬物證，性質上並
    非供述證據，應無傳聞法則規定之適用，如該非供述證據非
    出於違法取得，即不能謂其無證據能力。經查，本判決下列
    所引用之非供述證據，與本案待證事實具有關聯性，亦查無
    違法取得之情形，且檢察官、被告及辯護人亦未爭執其證據
    能力，自得作為本案之證據。
二、認罪犯罪事實所憑之證據及理由
  ㈠訊據被告固坦認有於前揭時、地，以扣案之鉗子1把行竊電動
    抽水馬達1台之事實，然矢口否認有何竊盜既遂犯行，辯稱
    ：告訴人蔡凱婷發現我了，我就不動了，我累了，還沒有準
    備離開，跑去抽菸，告訴人都知道我了，我怎麼拿電動抽水
    馬達，我沒有要拿了云云。辯護人則以：被告係在用鉗子將
    接連馬達的水管敲掉，並將馬達放在地上，在旁邊抽菸的時
    候就被告訴人發現了，此時該電動抽水馬達尚未移置被告自
    己實力支配之下，應論以未遂犯。又被告在拆馬達時，發生
    巨大聲響，拆完後仍在一旁抽菸，可以證明被告根本不知道
    自己所為是違法行為，因此才會做出與一般竊盜犯不同之行
    為舉止，請依刑法第19條之規定減輕其刑，並聲請由衛生福
    利部草屯療養院鑑定被告行為時是否因精神障礙或心智缺陷
    ，致不能辨識其行為為違法或欠缺依其辨識而行為之能力等
    語。
  ㈡經查：被告於110年12月7日23時5分許，在「風吹檳榔攤」樓
    梯下方，以上開鉗子敲掉連接電動抽水馬達之水管，再將馬
    達取走，再將該馬達放在地上，而後為告訴人發現上情，遂
    報警處理等情，業據被告於警詢、偵查及本院審理時供承在
    卷，核與告訴人於警詢時證述之主要情節一致（偵卷第39-4
    1頁），並有警員職務報告書、臺中市政府警察局烏日分局
    扣押筆錄及扣押物品目錄表、案發現場照片、被告所竊抽水
    馬達及所使用鉗子之照片等在卷可稽（偵卷第23、31-36、5
    1-56頁），此部分事實首堪認定。
  ㈢按刑法上竊盜罪既遂未遂區分之標準，係採權力支配說，即
    行為人將竊盜之客體，移入一己實力支配之下者為既遂，若
    著手於竊盜，而尚未脫離他人之持有，或未移入一己實力支
    配之下者，則為未遂（最高法院84年度台上字第2256號判決
    意旨參照）。是被告以竊盜之意思而將竊得財物置於自己實
    力支配之下時，即屬破壞原持有支配關係，建立新持有支配
    關係，其竊盜行為即已既遂。亦即，竊盜罪既遂與未遂之區
    別，係以所竊之物已否移入自己實力支配之下為標準。若已
    將他人財物移歸自己所持有，即應成立竊盜既遂罪，至於所
    竊得之物是否已攜離現場，或係於未及帶離之際，即發覺或
    緝獲，均不影響其已成立之犯罪。經查，告訴人於警詢時指
    稱：我當時在檳榔攤室內休息，檳榔攤外面一直有很大的敲
    打聲響，但因為我一個人會害怕，所以就沒有走出屋外查看
    ，時間持續約半小時，後來我走出室外，看到一名男子站在
    中華路上，我在檳榔攤旁的地面上看到一台抽水馬達被拆，
    該男子在一旁抽菸，我問該名男子為什麼要拆我的抽水馬達
    ，他就回我說他要拿去賣，竊嫌正準備離開現場時，我一直
    用手電筒照他，並叫他不准走，後立即打電話報警，警方到
    現場就將他逮捕。我發現時竊嫌已準備騎乘電動機車，要離
    開現場。我不認識竊嫌，與他沒有仇恨糾紛等語（偵卷第40
    頁），衡以告訴人與被告原不相識，其等2人間應無仇恨或
    糾紛，告訴人自無故意編造不實故事誣陷被告之動機或必要
    ，是告訴人上開所指述情節應為可信。另卷附之警員職務報
    告書亦載明：「…職到達現場時發現陳嫌（即被告）仍在場
    ，剛拆解竊取的抽水馬達放置在路旁，…於警詢時陳嫌對於
    犯行坦承不諱，表示因為缺錢鋌而走險，以自備鉗子將接連
    馬達的水管破壞後，再徒手將抽水馬達搬至路旁，欲駕車離
    開之際，遭警查獲」（偵卷第23頁）。佐以被告於警詢時供
    稱：我用鉗子將連接馬達的水管拆掉，將馬達放在地上就被
    人發現了等語（偵卷第27頁），於本院審理時亦陳稱：（提
    示偵卷第54頁照片編號7）我是準備以照片上所示之電動腳
    踏車將所竊取的馬達載運離開現場，我所竊取的馬達長度大
    約10公分、高約5公分，我是將馬達拆卸後一個人將馬達拿
    到檳榔攤路旁放置等語（本院卷第48-50頁）。是以，被告
    將電動抽水馬達自水管上拆卸下來時，即已破壞告訴人原對
    該電動抽水馬達之持有支配關係。被告憑一己之力徒手將該
    抽水馬達徒手搬運至檳榔攤路旁，並準備以電動腳踏車載運
    馬達離開，且依告訴人所述，被告遭告訴人發現後，回應告
    訴人稱係要將該馬達變賣，被告正準備運離開現場，告訴人
    更以手電筒照被告叫被告不准離開，足認斯時該電動抽水馬
    達於客觀上已在被告之持有支配下；佐以被告於本院審理時
    陳稱：告訴人發現我，我累了，跑去抽菸等語（本院卷第49
    頁），可見被告主觀上亦有信心、把握其已安全持有該電動
    抽水馬達。是無論依上開客觀情狀或被告之主觀心態，均可
    認定該電動抽水馬達已置於被告之實力支配之下，自應評價
    為既遂甚明。辯護人主張被告應為竊盜未遂云云，洵無可採
    。
  ㈣又按刑法第19條關於精神障礙或其他心智缺陷者責任能力  
    之規定，係採混合生理學及心理學之立法體例，區分其生（
    病）理原因與心理結果二者而為綜合判斷。在生（病）理原
    因部分，以有無精神障礙或其他心智缺陷為準，實務上可依
    醫學專家之鑑定結果為據；在心理結果部分，則以行為人之
    辨識其行為違法之能力（辨識能力），或依其辨識而行為之
    能力（控制能力），由法官判斷行為人於行為時是否屬不能
    、欠缺或顯著減低為斷。縱經醫師鑑定為生（病）理上之精
    神障礙或其他心智缺陷者，但其行為時之心理結果，無論辨
    識能力、控制能力並無不能、欠缺或顯著減低之情形時，即
    應負完全之責任，自無同條第1 項不罰或第2 項減輕其刑規
    定之適用。是行為人是否有足以影響辨識能力與控制能力之
    精神障礙或其他心智缺陷等生理原因，因事涉醫療專業，必
    要時固得委諸於醫學專家之鑑定，然該等生理原因之存在，
    是否已致使行為人辨識能力與控制能力有不能、欠缺或顯著
    減低等情形，應以其犯罪行為時之狀態定之，由法院本其調
    查證據結果，綜合行為人行為時各種主、客觀情形加以判斷
    （最高法院105 年度台上字第3149號判決意旨參照）；又行
    為人之精神狀態究竟如何，事實審法院非不得視個案之情節
    ，綜合其當時各種言行表徵，就顯然未達此程度之精神狀態
    者，逕行判斷，並非概須送請醫學專家鑑定，始得據為審斷
    之基礎（最高法院96年度台上字第6992號判決意旨參照）。
    經查，被告係自備鉗子行竊，被告更計畫以電動腳踏車將竊
    取之電動抽水馬達載走乙節，均業據被告於警詢、本院審理
    時供承明確（偵卷第27頁、本院卷第48頁），並有電動腳踏
    車及鉗子之照片可佐（偵卷第54、56頁），可見被告知悉單
    純徒手不足以拆卸或竊走馬達，故事先準備好行竊之工具，
    其對於本件竊盜犯行，顯係有計畫性、預謀性為之。此外，
    被告於本案犯案時，係在深夜、人煙稀少之時為之，且被告
    警詢時自承要將該電動抽水馬達變賣作為三餐及醫療費用等
    語（偵卷第28頁），與一般竊盜之人多會選擇深夜犯案以避
    免遭人發現之行為模式，及欲將竊盜之物變賣換現之竊盜動
    機均相符，足見被告在行竊前、行竊時之行為，並無脫離現
    實或異於常人之處，無從看出其行為時有何精神或心智欠缺
    或低下之情況。參以被告於警詢時供稱：我用鉗子將連接馬
    達的水管敲掉，將馬達放在地上就被人發現了等語（偵卷第
    27頁），可見被告行竊過程中發出敲打聲音，及其將馬達放
    置路旁後在一旁抽菸等情，係因為被告行竊過程中自認並未
    遭人發現，始未加以防備，直至其將馬達放置路旁時，才知
    悉已被人發現。至於，被告於本院審理時雖提出身心障礙證
    明文件，其上記載被告為中度障礙（本院卷第57頁），然被
    告於本案行為時之辨識能力與控制能力是否有不能、欠缺或
    顯著減低等情形，應以其犯罪行為時之各種主、客觀情形加
    以判斷，被告所提出之上開身心障礙證明僅得作為本院認定
    之參考，非唯一判斷標準。而辯護人於本院審理時所提出被
    告之就醫診斷證明書（本院卷第59-73頁），係記載被告曾
    經診斷頸椎椎間盤突出併神經壓迫、脾臟破裂出血、解尿困
    難合併下泌尿道症狀、性功能異常、車禍後鼻塞、鼻中膈彎
    曲、腹部鈍挫傷併脾臟破裂出血、左第四掌骨骨折等傷勢，
    細譯上開診斷書內容，概為生理性疾病或創傷，未見被告有
    何因為心理或精神異常等因素，而經醫生診斷其行為辨識能
    力、控制能力欠缺或減損之情況，被告亦未提出任何其因為
    精神或心智狀況出現問題而就醫之證明。綜合上述，被告於
    案發當時，具完全之辨識及行為能力，甚為灼然，本件自無
    刑法第19條第1 項、第2 項規定之適用餘地。辯護人主張被
    告根本不知道自己所為是違法行為，因此才會做出與一般竊
    盜犯不同之行為舉止云云，亦無可採。
  ㈤按當事人、代理人、辯護人或輔佐人聲請調查之證據，法院
    認為不必要者，得以裁定駁回之。下列情形，應認為不必要
    ：一、不能調查者。二、與待證事實無重要關係者。三、待
    證事實已臻明瞭無再調查之必要者。四、同一證據再行聲請
    者。刑事訴訟法第163 條之2 定有明文。辯護人雖聲請對被
    告之精神狀況為精神鑑定，惟基於以上理由，本院認本件被
    告行為時之辨識能力或控制能力並無欠缺或顯著減低之情，
    已臻明確，故辯護人此部分調查證據之聲請，核無調查之必
    要，應予駁回，一併指明。
二、綜上所述，被告上開所辯，顯係事後卸責之詞，要難採信，
    辯護人之辯護主張，亦無足採。故本件事證明確，被告上開
    犯行堪以認定，應依法論科。
三、論罪科刑：
  ㈠刑法第321條第1項第3款所定「兇器」，其種類並無限制，凡
    客觀上足對人之生命、身體、安全構成威脅，具有危險性者
    均屬之。查被告本案用以拆卸水管之鉗子，係鐵製材質，質
    地堅硬，有卷附之鉗子照片可參（偵卷第56頁），並經被告
    於本院審理時陳述明確（本院卷第46頁），如持以攻擊人身
    ，均足對人生命、身體、安全構成威脅而具有危險性，應屬
    兇器。是核被告所為，係犯刑法第321條第1項第3款之攜帶
    兇器竊盜罪。
  ㈡被告前於109年間，因妨害公務案件，經本院判處有期徒刑3
    月，被告提起上訴後，經本院以108年度簡上字第287號刑事
    判決上訴駁回而告確定，於109年9月24日徒刑執行完畢出監
    ，有臺灣高等法院被告前案紀錄表附卷可參，被告於前案有
    期徒刑執行完畢後，5年以內故意再犯本案有期徒刑以上之
    罪，為累犯，參諸被告前案與本案罪質雖不相同，然均為故
    意犯罪，且被告係於前案徒刑執行完畢未及1年3月即再犯本
    案，足見前案徒刑執行之成效不彰，其主觀上具特別之惡性
    及刑罰反應力薄弱之情形。是綜核全案情節，認依累犯規定
    加重最低本刑，並不致使被告所受之刑罰超過其所應負擔之
    罪責，對其人身自由亦不生過苛之侵害，無違憲法罪刑相當
    原則及比例原則，故依司法院大法官釋字第775號解釋理由
    書意旨、刑法第47條第1項規定，加重其刑。
  ㈢爰以行為人之責任為基礎，審酌被告已有公共危險、妨害公
    務等前科紀錄（見臺灣高等法院被告前案紀錄表），素行不
    佳，被告不思循正當途徑獲取財物，反企圖不勞而獲，為本
    案犯行，實不可取，且被告犯罪後否認犯行，難認有悔意，
    態度欠佳。兼衡其犯罪之動機、目的、手段、竊取財物之價
    值多寡，其所竊取之馬達已經返還予告訴人，及其自陳國中
    畢業，平日撿拾回收，家裡無需要扶養之人之教育程度及家
    庭經濟狀況（本院卷第52頁）等一切情狀，量處如主文所示
    之刑，以示懲儆。
四、沒收：
  ㈠按犯罪所得，屬於犯罪行為人者，沒收之。但有特別規定者
    ，依其規定；又其沒收，於全部或一部不能沒收或不宜執行
    沒收時，追徵其價額；犯罪所得已實際合法發還被害人者，
    不予宣告沒收或追徵，刑法第38條之1第1項、第3項及第5項
    分別定有明文。經查，被告所竊取之抽水馬達1台，屬被告
    本案犯竊盜罪之犯罪所得，惟已發還告訴人，此有贓物保管
    單在卷可參（偵卷第49頁），故不予宣告沒收。
  ㈡扣案之鉗子1支，係被告所有供本案犯罪所用之物，業據被告
    於警詢時自承在卷（偵卷第27頁），爰依刑法第38條第2項
    前段規定宣告沒收。
據上論斷，應依刑事訴訟法第299條第1項前段，判決如主文。
本案經檢察官蔣志祥提起公訴，經檢察官張凱傑到庭執行職務。
中　　華　　民　　國　　111 　年　　4 　　月　　13　　日
                  刑事第十六庭  法  官  陳怡君
以上正本證明與原本無異。
如不服本判決應於收受送達後20日內向本院提出上訴書狀，並應
敘述具體理由；其未敘述上訴之理由者，應於上訴期間屆滿後20
日內向本院補提理由書（均須按他造當事人之人數附繕本）「切
勿逕送上級法院」。
告訴人或被害人如不服判決，應備理由具狀向檢察官請求上訴，
上訴期間之計算，以檢察官收受判決正本之日起算。
                       　　　　書記官  鐘麗芳
中　　華　　民　　國　　111 　年　　4 　　月　　14　　日
◎附錄本案論罪科刑法條
 中華民國刑法第321條
犯前條第1項、第2項之罪而有下列情形之一者，處6月以上5年以
下有期徒刑，得併科50萬元以下罰金：
一、侵入住宅或有人居住之建築物、船艦或隱匿其內而犯之。
二、毀越門窗、牆垣或其他安全設備而犯之。
三、攜帶兇器而犯之。
四、結夥三人以上而犯之。
五、乘火災、水災或其他災害之際而犯之。
六、在車站、港埠、航空站或其他供水、陸、空公眾運輸之舟、
    車、航空機內而犯之。
前項之未遂犯罰之。